【裁判字號】    97,上訴,580
【裁判日期】    970401
【裁判案由】    偽造文書等
【裁判全文】
臺灣高等法院刑事判決       97年度上訴字第580號
上  訴  人  臺灣新竹地方法院檢察署檢察官
上  訴  人
即  被  告  丁○○
上  訴  人
即  被  告  乙○○
上列上訴人等因偽造文書等案件，不服台灣新竹地方法院中華民
國九十六年十一月二十八日第一審判決（九十五年度訴字第六七
一號），提起上訴，本院判決如下：
    主  文
原判決撤銷。
丁○○共同連續犯行使偽造私文書罪，處有期徒刑參年貳月。偽
造之「懷恩堂股份有限公司」、謝慶煌、張泰雄、劉鑑超及謝國
濱印章各壹顆、附表所示偽造之「懷恩堂股份有限公司」、謝慶
煌、張泰雄、劉鑑超及謝國濱印文暨上揭自然人之署押各壹佰貳
拾壹枚均沒收。
乙○○共同連續犯行使偽造私文書罪，處有期徒刑壹年捌月，緩
刑肆年。偽造之「懷恩堂股份有限公司」、謝慶煌、張泰雄、劉
鑑超及謝國濱印章各壹顆、附表所示偽造之「懷恩堂股份有限公
司」、謝慶煌、張泰雄、劉鑑超及謝國濱印文暨上揭自然人之署
押各壹佰貳拾壹枚均沒收。
    事  實
一、丁○○自民國八十八年五月起至九十四年八月止，擔任懷恩
    堂股份有限公司（下稱懷恩堂公司，經營住宅及大樓開發租
    售殯葬場所開發租售、殯葬服務及販售靈骨塔位等業務）協
    理職務，負責銷售靈骨塔位與骨甕位等工作，其女乙○○自
    八十九年六月一日起至九十四年六月止，則擔任該公司行政
    助理職務，均明知未經懷恩堂公司之同意，不得擅自處理該
    公司位於新竹市○○路五０六巷一七一號之靈骨塔位或骨甕
    位，亦無權製作該公司所用以發給客戶留存之「青草湖懷恩
    紀念堂永久使用權狀」（下稱永久使用權狀），詎丁○○因
    沉迷賭博，需錢孔急，竟與乙○○共同基於意圖為自己不法
    所有及行使偽造私文書之概括犯意聯絡，思欲以虛偽之懷恩
    堂公司永久使用權狀所表彰之權利出賣或出質予客戶，藉此
    向不知情之客戶騙取金錢，其等乃先由丁○○於九十年七月
    二十日前之不詳時間，持懷恩堂公司真正之永久使用權狀作
    為範本，委託不知情之新竹市○○路○段四六三號之文盛印
    刷公司（下稱文盛公司）人員印製空白之「永久使用權狀」
    （含董事長謝慶煌、總經理張泰雄、常務董事劉鑑超、常務
    監察人謝國濱之套製簽名署押）五百張，另委託同市○○路
    三七二號不知情之雅晨鐘錶行人員依樣刻製懷恩堂公司、謝
    慶煌、張泰雄、劉鑑超及謝國濱之印鑑章各一顆，丁○○即
    假藉懷恩堂公司之名義，連續於附表所示時間，向附表被害
    人欄所示戊○○等六人推銷懷恩堂公司之靈骨塔位或骨甕位
    ，使戊○○等六人均誤以為所購買或所獲得質權者係具有產
    權之靈骨塔位或骨甕位，而陷於錯誤，分別成交、交付款項
    。丁○○於獲得上開客戶訂約、繳款後，隨即將上開空白「
    永久使用權狀」先後交由乙○○以電腦繕打套印之方式，在
    權狀上之持有人欄、品名欄、購買日期欄、背面之位置編號
    相繼填入購買人之資料，再由丁○○持上開偽造之印鑑章蓋
    於權狀正面空白處，偽造完成該公司及相關自然人之印文，
    先後計偽造「永久使用權狀」一百二十一張，行使交付給戊○○等六人，足以生損害於懷恩堂公司及其上揭相關自然人
    暨戊○○等六人，總計詐得新台幣（下同）五百五十七萬五
    千元。終因庚○○於九十四年十一月間持上開偽造權狀前往
    懷恩堂公司確認骨甕位位置，另丙○○亦前往該公司反應未
    收到附表編號五第二部分之塔位權狀，經該公司清查電腦紀
    錄，始發現上情。
二、案經如附表所示被害人戊○○等六人及懷恩堂公司訴請新竹
    市警察局移送台灣新竹地方法院檢察署檢察官偵查起訴。
    理  由
甲、程序部分：
    如附表所示被害人戊○○等六人及懷恩堂公司總經理張泰雄
    於警詢、偵查中之指述，證人丁桃、陳修齊於警詢時之證述
    ，及本判決所引用之各項書證，雖均屬傳聞證據，惟被告等
    就該等證據之證據能力，均未於本院言詞辯論終結前聲明異
    議，依刑事訴訟法第一百五十九條之五條第二項之規定，視
    為同意有證據能力，合先敘明。
乙、實體方面：
一、訊據被告丁○○及上訴人（被告）乙○○母女對於上揭事實
    ，均坦承不諱，所供互核相符，並經被害人即客戶戊○○（
    見偵查卷第一三五頁；原審卷第一二二、一二四頁）、王鐿
    淳（見偵查卷第一三一頁）、庚○○（同上卷第十二、十三
    ；原審卷第一一六至一二０頁）、甲○○（見偵查卷第十四
    、十五頁）、丙○○（見偵查卷第十六頁；原審卷第一二二
    至一二四頁）、己○○○（見偵查卷第一三三頁）、懷恩堂
    公司董事丁桃（同上卷第一九九頁）、總經理張泰雄（同上
    卷第一二九、一九八、一九九頁）及受委託印製空白「永久
    使用權狀之文盛公司負責人陳修齊（同上卷第二十七頁），
    分別在警詢及偵、審中指述歷歷，張泰雄且指出偽造之印文
    與真正者相異之細微處（同上卷第一九八、二０六頁），復
    有權狀編號及權利人一覽表四紙（見偵卷第八十七至八十九
    、一三七至一四０、二０七頁）、真正之永久使用權狀二紙
    及印文二枚（同上卷第三十三、一四一、二０六頁）、偽造
    永久使用權狀九十張（同上卷第三十二、三十四至七十六、
    一四三至一八九頁），甲○○、丙○○、戊○○之訂購單各
    三紙、二紙、一紙（見偵卷第八十一至八十三、一九四頁）
    在卷可資佐證、比對。被告等犯罪事證明確，犯行堪予認定
    。
二、被告二人行為後，刑法業經修正、公布、施行。與本件有關
    之牽連犯、連續犯規定已經刪除，而法定刑罰金部分之最低
    數額，則予提高，綜合比較結果，應適用較有利於被告之行
    為時舊法。核被告等所為，均應成立刑法第二百十六條、二
    百十條之行使偽造私文書罪及刑法第三百三十九條第一項之
    詐欺取財罪。被告等二人間就上開犯行，有犯意聯絡及行為
    分擔，為共同正犯。而其偽造懷恩堂公司及其相關自然人署
    押、印章、印文之行為，係偽造「永久使用權狀」私文書之
    部分行為，又其等偽造該文書之低度行為，復為行使之高度
    行為所吸收，均不另論罪。其中，利用不知情之人偽造懷恩
    堂公司及其相關自然人署押、印鑑章、印刷空白之永久使用
    權狀，係屬間接正犯。其等先後多次行使偽造私文書及詐欺
    取財，皆時間密接，觸犯構成要件相同之各罪名，顯係基於
    概括犯意反覆為之，應各論以連續犯。所犯連續行使偽造私
    文書及連續詐欺取財二罪間，有方法結果之牽連關係，應從
    一較重之連續行使偽造私文書罪處斷，並依法加重其刑。
三、原審予以論科，固非無見。惟附表編號五部分，詐得之金額
    並非一百零八萬元，因其中有六萬元之折扣，故實際僅有一
    百零二萬元，已經丁○○供明在卷（見本院卷九十七年二月
    二十九日準備程序筆錄），該訂購單亦載為「一百零二萬」
    元（見偵查卷第八十三頁），原審竟認定為一百零八萬元，
    核非確實。又漏未認定相關自然人之署押、印章、印文，亦
    嫌欠周。上訴意旨，檢察官指摘原審量刑過輕，被告乙○○
    則指量刑過重，其中關於被告丁○○部分，應認檢察官之上
    訴有理由，關於其他上訴部分，均難認為有理由，但原判決
    既有可議之處，自屬無可維持，應由本院將之撤銷改判。爰
    分別審酌被告二人既為公司員工，不知潔身自愛，丁○○因
    賭博缺錢花用，乙○○身為人女，不予勸誡，反而共同利用
    職務上之機會，偽造文書，用以詐取客戶財物，總計詐得五
    百餘萬元，金額非小，其中不乏係被害人欲留待晚年生活之
    多年積蓄，且被告迄今僅與一人和解，有協議書一份在卷可
    稽（見原審卷第五十一頁），不值寬恕，惟念犯後坦承犯行
    ，態度良好，然丁○○係居於本件犯罪計畫之主導地位，所
    詐欺之金額亦由其賭博花用，惡性較大，乙○○身為女兒，
    囿於親情而共同犯罪，現為單親母親，育有乙名幼子，業據
    其提出戶口名簿一份在卷可稽等一切情狀，分別量處如主文
    所示之刑。又乙○○前無受有期徒刑以上刑之宣告之故意犯
    罪紀錄，有本院被告前案紀錄表一份在案可憑，經此偵、審
    教訓之後，當知警惕、謹慎行事，無再犯之虞，爰准其所請
    ，諭知緩刑四年，用啟自新，以觀後效。再偽造之「懷恩堂
    股份有限公司」、謝慶煌、張泰雄、劉鑑超及謝國濱印鑑章
    各一枚，雖未扣案，然並無證據證明已經滅失，仍應依法宣
    告沒收；另附表所示之「永久使用權狀」，因均經丁○○交
    付移轉予各該被害人，已屬被害人所有，自無庸宣告沒收，
    然其上偽造之「懷恩堂股份有限公司」、謝慶煌、張泰雄、
    劉鑑超及謝國濱印文暨上揭自然人之署押各一百二十一枚（
    按：未全部附卷，然因交付各被害人，當未滅失），亦應依
    法併予宣告沒收。至用餘之空白永久使用權狀（含其上偽造
    自然人署押）業經丟棄不存，據丁○○在警詢中供明，爰不
    諭知沒收，附此敘明。
四、又按裁判上一罪，如其中一部分為本條例第三條所定不予減
    刑之罪，則其據以處罰之他罪，雖非同條列舉之罪名，亦應
    不予減刑（參考司法院院解字第三四五四號、三六六一號解
    釋），司法院頒布之法院辦理九十六年減刑案件應行注意事
    項第十條定有明文。本件被告所犯上開連續行使偽造私文書
    罪及連續詐欺取財罪二罪，因具有牽連犯之裁判上一罪關係
    ，從一重依連續行使偽造私文書罪處斷，該行使偽造私文書
    罪雖非上揭條例第三條所定不予減刑之罪，然所犯詐欺取財
    罪部分乃屬同條所定不予減刑之罪，揆諸上開說明，即無該
    條例之減刑適用，併此指明。
據上論斷，應依刑事訴訟法第三百六十九條第一項前段、第三百
六十四條、第二百九十九條第一項前段，刑法第二條第一項、第
二十八條、第七十四條第一項，修正前刑法第二百十六條、第二
百十條、第三百三十九條第一項、第五十五條後段、第五十六條
、第二百十九條，刑法施行法第一條之一，判決如主文。
中    華    民    國    97    年    4     月    1     日
                  刑事第十九庭審判長法  官  黃金富
                                    法  官  魏新國
                                    法  官  洪昌宏
以上正本證明與原本無異。
如不服本判決，應於收受送達後十日內向本院提出上訴書狀，其
未敘述上訴之理由者並得於提起上訴後十日內向本院補提理由書
（均須按他造當事人之人數附繕本）。
                                    書記官  王韻雅
中    華    民    國    97    年    4     月    1     日
附錄本案論罪科刑法條全文：
刑法第210條（偽造變造私文書罪）
偽造、變造私文書，足以生損害於公眾或他人者，處5年以下有
期徒刑。
刑法第216條（行使偽造變造或登載不實之文書罪）
行使第210條至第215條之文書者，依偽造、變造文書或登載不實
事項或使登載不實事項之規定處斷。
刑法第339條（普通詐欺罪）
意圖為自己或第三人不法之所有，以詐術使人將本人或第三人之
物交付者，處5年以下有期徒刑、拘役或科或併科1千元以下罰金
。
以前項方法得財產上不法之利益或使第三人得之者，亦同。
前二項之未遂犯罰之。
附表：
┌──┬──┬───┬────┬───────┬───┬──┐
│編號│被害│時間  │詐騙方式│偽造之文書（含│詐騙金│備註│
│    │人  │      │        │偽造印文枚數  │額    │    │
├──┼──┼───┼────┼───────┼───┼──┤
│1   │彭美│90年7 │佯稱正常│青草湖懷恩紀念│36萬元│見偵│
│    │容  │月20日│買賣而偽│堂骨灰位永久使│。    │卷頁│
│    │    │      │簽契約  │用權狀編號0011│      │143-│
│    │    │      │        │00-000000共10 │      │152 │
│    │    │      │        │張（含偽造「懷│      │。  │
│    │    │      │        │恩堂股份有限公│      │    │
│    │    │      │        │司」印文共10枚│      │    │
│    │    │      │        │）。          │      │    │
├──┼──┼───┼────┼───────┼───┼──┤
│2   │王鐿│90年7 │同編號1 │青草湖懷恩紀念│21萬元│見偵│
│    │淳（│月20日│        │堂骨灰位永久使│。    │卷頁│
│    │王秀│      │        │用權狀編號1130│      │183-│
│    │榮）│      │        │-001136共7張（│      │189 │
│    │    │      │        │含偽造「懷恩堂│      │。  │
│    │    │      │        │股份有限公司」│      │    │
│    │    │      │        │印文共7枚）。 │      │    │
├──┼──┼───┼────┼───────┼───┼──┤
│3   │賴榮│91年6 │同編號1 │青草湖懷恩紀念│140萬 │見偵│
│    │昌  │月10日│        │堂骨甕位永久使│元。  │卷頁│
│    │    │      │        │用權狀編號0012│      │34-5│
│    │    │      │        │00-000000共23 │      │6。 │
│    │    │      │        │張（含偽造「懷│      │    │
│    │    │      │        │恩堂股份有限公│      │    │
│    │    │      │        │司」印文共23枚│      │    │
│    │    │      │        │）。          │      │    │
├──┼──┼───┼────┼───────┼───┼──┤
│4   │李國│91年9 │同編號1 │青草湖懷恩紀念│共計73│見偵│
│    │豪  │月15日│        │堂骨灰位永久使│萬5,00│卷頁│
│    │    │      │        │用權狀編號0012│0元。 │57-6│
│    │    │      │        │00-000000共10 │      │6。 │
│    │    │      │        │張（含偽造「懷│      │    │
│    │    │      │        │恩堂股份有限公│      │    │
│    │    │      │        │司」印文共10枚│      │    │
│    │    │      │        │）。          │      │    │
│    │    ├───┼────┼───────┤      ├──┤
│    │    │92年11│同編號1 │青草湖懷恩紀念│      │見偵│
│    │    │月4日 │        │堂骨灰位永久使│      │卷頁│
│    │    │      │        │用權狀編號0011│      │67-7│
│    │    │      │        │99、001200、00│      │6。 │
│    │    │      │        │0000-000000共1│      │    │
│    │    │      │        │0張（含偽造「 │      │    │
│    │    │      │        │懷恩堂股份有限│      │    │
│    │    │      │        │公司」印文共10│      │    │
│    │    │      │        │枚）。        │      │    │
├──┼──┼───┼────┼───────┼───┼──┤
│5   │唐福│92年10│同編號1 │青草湖懷恩紀念│102萬 │見偵│
│    │祥  │月28日│        │堂骨灰位永久使│元。  │卷頁│
│    │    │      │        │用權狀編號0011│      │32。│
│    │    │      │        │00-000000共31 │      │    │
│    │    │      │        │張（含偽造「懷│      │    │
│    │    │      │        │恩堂股份有限公│      │    │
│    │    │      │        │司」印文共30）│      │    │
│    │    │      │        │。            │      │    │
│    │    ├───┼────┼───────┼───┼──┤
│    │    │92年3 │同編號1 │未給權狀。    │95萬元│    │
│    │    │月10日│        │              │。    │    │
├──┼──┼───┼────┼───────┼───┼──┤
│6   │詹謝│93年間│佯稱有權│青草湖懷恩紀念│90萬元│見偵│
│    │嫣嬌│      │而虛偽質│堂骨灰位、骨甕│。    │卷頁│
│    │    │      │押      │位永久使用權狀│      │153-│
│    │    │      │        │編號000000-000│      │182 │
│    │    │      │        │939、000000-00│      │。  │
│    │    │      │        │0949、001043、│      │    │
│    │    │      │        │000000-000000 │      │    │
│    │    │      │        │、000000-00000│      │    │
│    │    │      │        │6共30張（含偽 │      │    │
│    │    │      │        │造「懷恩堂股份│      │    │
│    │    │      │        │有限公司」印文│      │    │
│    │    │      │        │共30枚）。    │      │    │
├──┴──┴───┴────┴───────┴───┴──┤
│說明一：合計偽造青草湖懷恩紀念堂永久使用權狀共121張（含偽 │
│造「懷恩堂股份有限公司」印文共121枚），然未全部附卷。     │
│說明二：詐騙總額為557萬5000元。                           │
└─────────────────────────────┘


司法院資訊處製作；財團法人民間司法改革基金會備份。
